【裁判字號】    98,消債更更,44
【裁判日期】    990119
【裁判案由】    更生事件
【裁判全文】
臺灣板橋地方法院民事裁定          98年度消債更更字第44號
聲  請  人  甲○○
代  理  人  劉韋廷律師
上列當事人依消費者債務清理條例事件，本院裁定如下：
    主  文
聲請人甲○○自中華民國九十九年一月十九日下午四時起開始更
生程序。
本件命司法事務官進行本件更生程序。
    理  由
一、本件聲請意旨略以：聲請人曾於民國95年間與中國信託商業
    銀行股份有限公司（下稱中國信託銀行）達成分期還款協議
    ，同意自民國95年6 月起，分80期，每月償還新台幣（下同
    ）7107元。惟因協商時中國信託銀行已將部分債權讓與立新
    資產管理公司（下稱立新公司），上開協商條件7107元並未
    包含立新公司之債務130185元，聲請人目前平均每月薪資19
    767 元，扣除協商費用後，倘每月多增加應償還立新公司債
    務後，顯已無法維持最低基本生活，係因不可歸責於己之事
    由，致履行顯有重大困難，爰請求裁定准予更生等語。
二、按債務人不能清償債務或有不能清償之虞者，得依本條例所
    定更生或清算程序，清理其債務。消費者債務清理條例第 3
    條定有明文。又債務人對於金融機構因消費借貸、自用住宅
    借款、信用卡或現金卡契約而負債務，在聲請更生或清算前
    ，應提出債權人清冊，以書面向最大債權金融機構請求協商
    債務清償方案並表明共同協商之意旨，消費者債務清理條例
    第151條第1項亦有明文。而債務人與金融機構協商成立者，
    不得聲請更生或清算，但因不可歸責於己之事由，致履行顯
    有重大困難者，不在此限；消費者債務清理條例施行前，債
    務人依金融主管機關協調成立之中華民國銀行公會會員辦理
    消費金融案件無擔保債務協商機制與金融機構成立之協商，
    準用前項之規定，消費者債務清理條例第151條第5項、第 6
    項亦分別有明文可參。
三、本件聲請人前於95年6 月間依金融主管機關協調成立之中華
    民國銀行公會會員辦理消費金融案件無擔保債務協商機制，
    與中國信託銀行達成協商，協議自95年6 月起，分80期，按
    月還款7107元，直至全部清償為止，業據聲請人提出協議書
    及無擔保債務還款計劃影本各一份為證。是本件聲請人向本
    院聲請更生，自須審究其是否有「不可歸責於己事由，致履
    行顯有重大困難」之情事。經查：
  (一)就聲請人本人之必要基本生活支出部份，聲請人並未提出全
    部憑證以資證明，無從審酌是否均屬必要基本生活之費用，
    此部份因消費者債務清理條例之立法目的，係為使不幸陷入
    經濟困境之人得以清理債務、重建生活，並在清理過程中能
    保有符合人性尊嚴之最低基本生活，而非維持債務人過去慣
    常之寬逸生活，是於評估債務人是否有不能清償或履行原協
    商方案是否顯有重大困難時，並非由聲請人任意主張其基本
    生活費用之數額，否則將造成揮霍無度以致清償能力降低，
    反而易使更生程序無從進行，因此本院認應以行政院主計處
    公佈之98年度臺北縣每人每月最低生活費用為10792 元計算
    始為合理，且此該最低生活費用即包括食、衣、住、行等費
    用在內，聲請人既負債大於資產，本應較一般人更節約支出
    ，節省開銷。因之，應以上開10792 元作為聲請人每月必要
    基本生活支出之金額，合先敘明。
  (二)聲請人所稱98年1月至11月薪資各為1月17071 元、2月15946
    元、3月17844元、4月17612元、5月22912元、6月23975元、
    7月15303元、8月21926元、9月19732元、10月21944 元、11
    月23172元，平均每月薪資收入19767元。據聲請人98年11月
    30日陳報狀檢附其薪資轉帳明細影本2 紙為證，應可採信。
    至聲請人主張尚有未參與上開協商之債權人立新公司債務13
    0185元，有聲請人提出臺灣臺北地方法院98年度北簡字第72
    43元宣示判決筆錄為證。另聲請人主張扶養一名已成年（76
    年生）尚在大學就讀之女兒蔡佳霓，固據聲請人提出全戶戶
    籍謄本、蔡佳霓大學學生證為憑，惟查聲請人之女蔡佳霓95
    年度、96年度國稅局綜合所得稅各類所得資料清單所示，有
    薪資收入16656 元、1445元，但尚未有基本生活所需之收入
    ，惟依上開戶籍謄本顯示，雖聲請人與其女蔡佳霓之生父已
    離婚，但蔡佳霓之生父仍不免對蔡佳霓負有扶養義務，聲請
    人本身既已負債，倘其女蔡佳霓確有需扶養之必要，亦應由
    蔡佳霓之生父負擔，則聲請人提列其女蔡佳霓每月扶養費20
    00元，尚乏證據證明，即應予剔除。
  (三)查行政院主計處公佈之每人每月最低生活費用96年度、97年
    度台灣省為9509元及9829元、98年度台北縣為10792 元，有
    逐年調高之情，然聲請人自97年2 月至同年11月每月薪資收
    入與98年同月份相比並無明顯變化，此有聲請人之上海商業
    儲蓄銀行存摺影本在卷可稽，而立新公司未參與上開協商，
    本不受此協商拘束，其是否同意聲請人分期清償上開130185
    元之債務，係聲請人與立新公司間個別協商之事，而依該公
    司98年9 月30日陳報狀可知，立新公司不同意聲請人分期清
    償債務。從而，兩造未達成分期清償上開債務，即以立新公
    司得全部請求聲請人一次清償130185元債務為判斷，惟聲請
    人如為清償未參與協商債權人之債務致履行上開協商條件，
    顯有重大困難者，即屬不可歸責於己（消費者債務清理條例
    第151 條第立法理由參見），則以聲請人98年平均每月薪資
    收入19767 元，及其財產歸屬資料清單名下並無財產，聲請
    人無一次償還立新公司債務130185元之可能甚明，縱聲請人
    平均月薪19767 元扣除上開協商條件7107元及自己每月最低
    生活標準10792元後，所餘1868元亦顯不足清償立新公司130
    185 元之債務，雖立新公司尚未對聲請人財產聲請執行，且
    聲請人仍在履行上開協商條件中，此有聲請人上開陳報狀所
    自承及中國信託銀行98年4 月20日陳報狀所述，依上開規定
    ，聲請人即有不能清償上開協商條件之虞，則聲請人主張因
    有不可歸責於己之事由，致履行原協商條件有重大困難，應
    堪採信。
四、綜上所述，本件聲請人為一般消費者，其有無法清償債務之
    虞情事，如為清償未參與協商債權人之債務將致履行上開協
    商條件，顯有重大困難，即不可歸責於聲請人無法依協議履
    行，又所負無擔保或無優先權之債務，並未逾1200萬元，且
    未經法院裁定開始清算程序或宣告破產，復查無消費者債務
    清理條例第6 條第3 項、第8 條或第46條各款所定駁回更生
    聲請之事由存在，則聲請人聲請更生，應屬有據，自應准許
    。
五、至聲請人於更生程序開始後，應另提出足以為債權人會議可
    決或經法院認為公允之更生方案以供採擇，俾免更生程序進
    行至依消費者債務清理條例第61條規定應行清算之程度，非
    必有利於聲請人，附此敘明。
中    華    民    國    99    年    1    月    19     日
                  民事第二庭    法  官  李行一
以上正本係照原本作成。
本件不得抗告。
本裁定已於99年1月19日下午4時公告。
中    華    民    國    99    年    1    月    19     日
                                書記官  蔡於衡

司法院資訊處製作；財團法人民間司法改革基金會備份。
